臺灣彰化地方法院交通事件裁定　　　 100年度交聲字第1205號
原處分機關　　交通部公路總局臺中區監理所彰化監理站
異　議　人
即受處分人　　戴文宗
上列異議人即受處分人因違反道路交通管理處罰條例案件，對於
交通部公路總局臺中區監理所彰化監理站中華民國100 年9 月9
日所為之處分（原處分案號：彰監四字第裁64-I00000000號），
聲明異議，本院裁定如下：
    主  文
原處分撤銷。
戴文宗汽車駕駛人，駕駛汽車肇事致人受傷而逃逸，吊銷駕駛執
照，壹年內不得考領駕駛執照。
    理  由
一、原處分意旨略以：本件異議人即受處分人戴文宗於民國99年
    4 月23日16時20分許，駕駛車牌號碼QR-5282 號自用小客車
    ，行經彰化縣伸港鄉○○路與埤乾路口時，肇事致人受傷而
    逃逸，經彰化縣警察局警員以彰警交字第I00000000 號違規
    通知單舉發，爰依道路交通管理處罰條例第62條第3 項、第
    4 項、第67條第3 項之規定，裁處異議人罰鍰新臺幣（下同
    ）6,000 元，並吊銷駕駛執照，1 年內不得考領駕駛執照。
    且按刑事訴訟法所規定之緩起訴處分乃附條件之不起訴處分
    ，本質上為不起訴處分之一種，此觀該法第256 條之規定自
    明，至檢察官為不起訴處分時，依刑事訴訟法第253 條之2
    第1 項規定，對被告所為之指示及課予之負擔，乃屬一種特
    殊之處遇措施，並非刑罰。故刑事案件經檢察官為緩起訴處
    分確定後，視同不起訴處分確定，依行政罰法第26條第2 項
    規定，自得依違反行政法上義務規定為行政裁罰，並無「一
    事不二罰」原則之適用，原處分應無不合云云。
二、異議意旨略以：伊既已被法院判決（應為檢察官緩起訴處分
    之誤）1 萬元，是否可以用來抵銷上開交通罰單，故提出聲
    明異議等語。
三、按汽車駕駛人駕駛汽車肇事致人受傷或死亡者，應即採取救
    護措施及依規定處置，並通知警察機關處理，不得任意移動
    肇事汽車及現場痕跡證據，違反者處3,000 元以上9, 000元
    以下罰鍰；前項駕駛人肇事致人受傷而逃逸者，吊銷其駕駛
    執照；又汽車駕駛人，曾依本條例其他各條規定吊銷駕駛執
    照者，1 年內不得考領駕駛執照，此道路交通管理處罰條例
    第62第3 項前段、第4 項前段、第67條第3 項分別有明文規
    定。
四、次按一行為同時觸犯刑事法律及違反行政法上之義務時，則
    屬於「刑罰」與「行政罰」處罰競合之問題，茲析述如下：
  (一)行政罰法第26條規定：「一行為同時觸犯刑事法律及違反行
    政法上義務規定者，依刑事法律處罰之。但其行為應處以其
    他種類行政罰或得沒入之物而未經法院宣告沒收者，亦得裁
    處之。前項行為如經不起訴處分或為無罪、免訴、不受理、
    不付審理之裁判確定者，得依違反行政法上義務規定裁處之
    。」即所謂一事不二罰原則，其立法理由係因一行為同時觸
    犯刑事法律及違反行政法上義務規定時，由於刑罰與行政罰
    同屬對不法行為之制裁，而刑罰之懲罰作用較強，故在處罰
    目的與處罰方式皆相同，若依刑事法律處罰，即足資警惕時
    ，實無一事二罰再處行政罰之必要；且刑事法律處罰，由法
    院依法定程序為之，較符合正當法律秩序，應予優先適用，
    但罰鍰以外之沒入或其他種類行政罰，因兼具維護公共秩序
    之作用，為達行政目的，行政機關仍得併予裁處。
  (二)又檢察官為緩起訴處分時，依刑事訴訟法第253 條之2 第1
    項規定對被告所為之指示及課予負擔，此等命令名義上雖非
    刑罰，但仍是一種特殊之處遇措施，造成被告之財產減少或
    義務增加，具有實質刑事處罰之效果，與刑事制裁無異，性
    質上可謂刑事處分，而緩起訴制度雖以特別預防為優先考量
    ，但在具體個案決定上，實亦達到一般預防的作用及報應理
    念，基於一行為不二罰原則，異議人如已就其行為受到附條
    件為支付緩起訴處分金之緩起訴處分，自不應因同一行為再
    受到國家課以行政罰鍰之處罰。依上說明，自行政罰法第26
    條規定立法意旨為有利於行為人之解釋，以及保障人民基本
    權，與法律規定明示其一排除其他原則之觀點而論，應認應
    受行政處罰之行為，關於罰鍰部分，同一事實如經緩起訴處
    分實質確定者（即緩起訴猶豫期間經過而未經撤銷），亦有
    行政罰法第26條明定一行為不二罰原則之適用。故檢察官為
    緩起訴處分時如已對異議人課予指示及負擔，應視為異議人
    已依刑事法律受到處罰，則於緩起訴處分實質確定後，除法
    律另有特別規定外，自不得再處以行政罰鍰。從而，汽車駕
    駛人駕車肇事致人受傷而逃逸之行為，其既違反道路交通管
    理處罰條例第62條第3 項所定之行政法上義務，同時又觸犯
    刑法第185 條之4 共危險罪之刑事法律，則道路交通主管處
    罰機關除依上開行政罰法第26條第1 項但書規定，得對異議
    人處以其他種類行政罰之情形外，關於罰鍰部分，則應依行
    政罰法第26條第1 項前段及道路交通管理處罰條例第10條規
    定，移送地方法院檢察署處理，於移送後，除有行政罰法第
    26條第2 項所定不起訴處分等事由或法律另有規定，得依違
    反行政法上義務規定另行裁處者外，即不得再依道路交通管
    理處罰條例第62條第4 項規定，裁處異議人罰鍰之行政罰。
五、經查：
  (一)異議人戴文宗於99年4 月23日16時40分許，駕駛上開自用小
    客車，行經彰化縣伸港鄉○○路與埤乾路口時，與案外人葉
    承翰發生碰撞，致葉承翰受有顏面擦傷及撕裂傷、右肩挫傷
    ，疑似尖峰鎖骨韌帶拉傷、右胸壁挫傷、左下肢擦挫傷等傷
    害，而異議人於肇事後，竟未為任何救護或請救護車協助送
    醫，亦未向警察機關報告，即逕自離去現場，嗣經警調閱路
    口監視器而循線查獲之事實，此為異議人所不爭執，並有交
    通部公路總局臺中區監理所彰化監理站100 年9 月9 日彰監
    四字第裁64-I00000000號裁決書1 紙、與臺灣彰化地方法院
    檢察署99年度偵字第5131號緩起訴處分書在卷可稽，前開違
    規之事實足堪認定。
  (二)本件異議人因同一肇事逃逸之行為，經移送臺灣彰化地方法
    院檢察署（下稱彰化地檢署）檢察官偵辦，檢察官於99 年9
    月17日以99年度偵字第5131號為緩起訴處分，緩起訴期間為
    1 年（99年6 月14日至100 年6 月13日），受處分人應並依
    檢察官指示，向彰化地檢署指定之財團法人犯罪被害人保護
    協會彰化分會支付1 萬元，且其後迄緩起訴處分期間屆滿為
    止，別無刑事訴訟法第253 條之3 第1 項各款所列得撤銷緩
    起訴處分等情，有前開緩起訴處分書、臺灣高等法院被告前
    案紀錄表、財團法人犯罪被害人保護協會彰化分會收據1 紙
    在卷可稽。堪認異議人上述駕車肇事逃逸行為，確係「一行
    為同時觸犯刑事法律與違反行政法上之義務」，並經檢察官
    為緩起訴處分確定，且異議人已履行該緩起訴處分命令，揆
    諸上揭說明，應認異議人因本件交通違規所應處之罰鍰部分
    處罰，已依刑事法律處罰，原處分機關仍對其裁罰6, 000元
    罰鍰，即非適法。
  (三)從而，應由本院將此違法部分撤銷。至原處分機關裁處異議
    人吊銷駕駛執照及1 年內不得考領駕駛執照，此部分之處分
    係屬罰鍰以外之其他種類行政罰，依據行政罰法第26條第1
    項但書之規定，原處分機關本得裁處之，是此部分之併予裁
    處，於法並無不合。
六、綜上所述，原處分機關依道路交通管理處罰條例第62條4 項
    與第67條第3 項規定，裁處吊銷異議人駕駛執照，一年內禁
    考部分之其他種類行政裁罰部分，於法並無不合。惟原處分
    裁處異議人罰鍰6,000 元之行政裁罰部分，因有違行政罰法
    第26條第2 項之「一事不二罰」之規定，即難認為允當，爰
    撤銷原處分，並自為裁罰如主文第2 項所示，以資適法。
七、據上論斷，應依道路交通管理處罰條例第87條第2 項，道路
    交通事件處理辦法第19條前段，裁定如主文。
中    華    民    國  100     年    10    月    11    日
                  交通法庭法  官  李淑惠
以上正本證明與原本無異
如不服本裁定，應於裁定送達後5日內向本院提出抗告狀。
中    華    民    國  100     年    10    月    11    日
                          書記官  張清秀